臺灣士林地方法院民事判決　　　　　　　93年度重訴字第99號
原　　　告　　中泉金屬工業股份有限公司
兼上列1 人
法定代理人　丙○○
原　　　告　甲○○○
　　　　　　乙○○
上列4人共同
訴訟代理人　吳志勇律師
複　代理人　林蓓珍律師
被　　　告　茂豐租賃股份有限公司
　　　　　　（原名太設企業股份有限公司）
法定代理人　胡洪九
訴訟代理人　戊○○
上列當事人間債務人異議之訴等事件，本院於民國94年3 月30日
言詞辯論終結，判決如下：
    主    文
原告之訴駁回。
訴訟費用由原告負擔。
    事實及理由
壹、程序方面：
    按「當事人不得就已起訴之事件，於訴訟繫屬中，更行起訴
    。」民事訴訟法第253 條定有明文。又原告之訴，其起訴違
    背第253 條、第263 條第2 項之規定，或其訴訟標的為確定
    判決之效力所及者，法院應以裁定駁回之，民事訴訟法第
    249 條第1 項第7 款亦有明文規定。查本件關於原告中泉金
    屬工業股份有限公司（以下簡稱中泉公司）起訴求為判決「
    確認臺灣臺北地方法院90年度票字第28258 號民事裁定所載
    原告應給付如附表所示之請求金額及自各如附表所示利息起
    算日起均至清償日止，按週年利率20% 計算之利息之債權不
    存在」部分，核與已起訴之臺灣臺北地方法院91年度北重訴
    字第17號、臺灣高等法院92年度重上字第225 號確認本票債
    權不存在事件（以下簡稱前案），二者主張之法律關係之聲
    明之請求實屬同一，前案現在最高法院繫屬中，此有上開判
    決（卷1 第83頁至第93頁）、臺灣高等法院民國93年6 月17
    日院信節字第0930 007384 號函（卷1 第61頁）在卷可稽，
    原告中泉公司就已起訴同一法律關係之事件，更行起訴，揆
    諸前揭說明，自非合法，本院另以裁定駁回之，此部分並非
    本判決應受判決事項；至原告丙○○、甲○○○、乙○○對
    被告所提起之訴，暨原告中泉公司訴請「確認臺灣臺北地方
    法院90年度票字第28258 號民事裁定程序費用債權不存在」
    、「本院90年度儀智字第16546 號強制執行事件所為強制執
    行程序應予撤銷」部分，核與前案之當事人、訴訟標的不同
    一，並非重行起訴，而屬本判決之範圍，合先敘明。
貳、實體方面：
一、本件原告起訴主張：原告中泉公司與被告之前身太設企業股
    份有限公司自84年起即有往來，被告於89年間，為達到虛增
    營業額及盈收之目的，其負責人孫道存、總經理丁○○著令
    其臺北分公司副理陳茂源以其經理洪仲光之名，以貸放資金
    供週轉為餌，謊稱該公司於銀行有鉅額票貼額度可供利用，
    要求原告中泉公司對開發票，再依發票金額簽發支票，以製
    作不實資金流向，倘原告中泉公司願意支付其中稅金之差額
    及佣金，即可獲取高額現款供企業週轉。因原告中泉公司負
    責人不諳法令，乃允諾配合簽發發票以獲取週轉金，前2 次
    往來配合金額僅新臺幣（以下同）1,000 萬元，未發生任何
    問題，且原告中泉公司均依約取得款項週轉，乃於89年12月
    18日簽發2 紙統一發票予被告，買賣標的為紅銅管，單價為
    每公斤96元，總價各為2,500 萬元，嗣於同年月26日再由被
    告簽發2 紙統一發票予原告中泉公司，買賣標的亦為紅銅管
    ，單價每公斤高達113 元，總價各為29,474,854元，原告中
    泉公司分別以支票及匯款支付予被告公司稅金差額及佣金，
    惟此次被告非但未依約將票貼所得款項交予原告，更將前留
    置原告4 人所簽發作為85年間買賣手續證明之用如附表1 所
    示之2 紙空白本票（以下簡稱系爭本票）向法院申請強制執
    行。兩造間買賣屬於虛偽意思表示而無效，該空白偽造本票
    係前於85年間應被告要求所簽發作為證明之用，除被告簽名
    外，其餘必要記載事項皆由被告未經原告4 人同意自行填寫
    ，其間並無任何債務存在，爰訴請確認如系爭本票債權及程
    序費用債權不存在，並撤銷強制執行程序等語。並聲明：(一)
    臺灣臺北地方法院90年度票字第28258 號民事裁定所載原告
    應給付如附表1 所示之請求金額及自各如附表1 所示利息起
    算日起均至清償日止，按週年利率20% 計算之利息及程序費
    用之債權不存在。(二)本院90年度儀智字第16546 號強制執行
    事件所為強制執行程序應予撤銷。
二、被告則以：被告執有原告4 人共同簽發之系爭本票2 紙，詎
    原告提示未獲付款，乃執系爭本票取得臺灣臺北地方法院90
    年度票字第28258 號本票准許強制執行裁定，並據以為執行
    名義聲請強制執行，經本院90年度執字第16546 號清償票款
    事件受理，被告係以執票人名義合法行使票據上權利，非以
    買賣之法律關係請求給付貨款，系爭本票之票據金額、發票
    日、發票人均已記載完備，此經前案判決認定為有效票據無
    訛，原告4 人自應依票上所載文義負責，倘原告主張系爭本
    票為空白偽造票據，欠缺應記載事項，自應就此有利於己之
    事項負舉證責任，又被告於前案已自認簽發系爭本票係為擔
    保如附表2 所示29紙支票之支付，而該29紙支票已兌現11紙
    ，尚有18紙尚未給付，面額共計4,860 萬元，前案亦已確認
    系爭本票價權存在，茲原告再主張本票原因關係為借貸或買
    賣通謀虛偽意思表示，訴請確認本票原因關係不存在，實無
    理由等語，資為抗辯。並聲明：求為判決如主文所示。
三、兩造不爭執之事實：
  (一)系爭本票2紙上之發票人簽名為真正。
  (二)被告執系爭本票取得臺灣臺北地方法院90年度票字第28258
    號本票准許強制執行裁定，並據以為執行名義聲請強制執行
    ，經本院90年度執字第16546 號清償票款事件受理，執行程
    序尚未終結。
  (三)如附表2 所示29紙支票為被告中泉公司簽發，其中18紙屆期
    提示未獲付款。
四、得心證之理由：
    其上兩造不爭執之事實，則本件兩造爭執要旨厥為：(一)系爭
    本票是否欠缺票據應記載事項？(二)系爭本票之原因關係是否
    存在？茲分述如下：
  (一)按「當事人主張有利於己之事實者，就其事實有舉證之責任
    。」民事訴訟法第277 條前段定有明文。又「在票據上簽名
    者，依票上所載文義負責。2 人以上共同簽名時，應連帶負
    責。」票據法第5 條亦有明文規定。查系爭本票上票據金額
    、發票日期、發票人均記載完備，此有本票影本在卷可稽（
    卷1 第94頁至第95頁），並經本院依職權調取臺灣臺北地方
    法院90年度票字第28258 號本票裁定卷宗核閱無訛，原告不
    否認系爭本票上發票人欄簽名為真正，依票據法第5 條第1
    項規定，均應依票上所載文義負責，倘原告主張其交付系爭
    本票予被告時並未填具票據金額及發票日云云，自應就此有
    利於己之例外事實，負舉證之責。經查，原告此部分主張，
    未據其於本案提出任何證據以實其說，僅略稱：均援引前案
    之證據資料等語（參見本院94年1 月26日言詞辯論筆錄，卷
    1 第127 頁），而原告於前案係以：系爭本票2 紙之票據金
    額以打字之國字大寫方式為之、發票日則以阿拉伯數字日期
    戳章為之，與發票人欄由原告丙○○簽名並加蓋公司大小章
    之記載方式不同，依經驗法則及商業習慣，票據應記載事項
    之記載方式應相同，且開具擔保票據時不會填具金額及發票
    日云云，為唯一論據。然票據法第120 條第1 項僅規定：「
    本票應記載左列事項，由發票人簽名：一、表明其為本票之
    文字。二、一定之金額。三、受款人之姓名或商號。四、無
    條件擔任支付。五、發票地。六、發票年、月、日。七、付
    款地。八、到期日。」並未規定該等票據應記載事項之書寫
    方式，且原告復未舉證證明有其所稱之經驗法則及商業習慣
    存在，其此部分空言主張，即非可採。
  (二)復按，支票固為無因證券，票據債務人不得以自己與發票人
    或執票人前手間所存在之抗辯事由，對抗執票人。然發票人
    非不得以自己與執票人間所存之抗辯事由對抗執票人，此觀
    票據法第13條本文之反面解釋自明。又如發票人一旦提出其
    基礎原因關係不存在之對人抗辯，執票人自應就該基礎原因
    關係存在之積極事實，負舉證責任（最高法院87年度臺上字
    第1601號判決要旨參照）。第按，訴訟外之自認，固無強制
    法院採用之效力，但不失為普通證據之一種（最高法院58年
    度臺上字第1559號判決要旨參照）。查本件原告主張票據基
    礎原因關係不存在，被告則抗辯系爭本票之原因關係為擔保
    如附表2 所示29紙支票之支付，除提出支票暨退票理由單各
    18紙外（卷2 第3 頁至第20頁），並提出臺灣臺北地方法院
    91 年 度北重訴字第17號、臺灣高等法院92年度重上字第
    225 號判決（卷1 第83頁至第93頁），引用原告中泉公司於
    前案91 年1月29日起訴狀之自認：「原告前曾向被告借支款
    項4,860 萬元，為擔保此項債權，原告曾提供不動產數筆設
    定第2 順位抵押權予被告，其後經兩造協調，數次將原訂之
    清償期延長，於89年12月屆至清償期時，兩造就清償之細節
    達成共識，除初步核定兩造間之債權金額外，並確認將清償
    期延至92年2 月25日，然被告要求先支付利息，計300 萬元
    ，再將本金分期開出，另應被告之要求簽發乙紙金額為
    447,485 元之支票以彌補稅差，是原告共計簽發支票29張以
    履行協議，且再應被告要求支付現金若干以為利息差及稅差
    ，詎於90年6 月25日，原告因一時無法使所簽發之支票兌現
    ，被告竟執原告先前所簽發之本票聲請本院90年度票字第
    28258 號裁定及強制執行，並請求自90年月25日起至清償日
    止，按年息20% 計算之遲延利息」等語為證據，參以系爭本
    票發票日為89年12月18日，而如附表2 所示之支票29紙，除
    作為彌補稅差之面額44 7,485元之支票外，前2 張到期之支
    票則為票載發票日期90年1 月18日、面額各30萬元之支票，
    其餘各紙支票發票日期則為自90年2 月25日起逐月25日，核
    與原告中泉公司於前案起訴狀所載：89年12月間原債務屆期
    ，協議清償期延至92年2 月25日，並由原告簽發29紙非即期
    支票分期支付本金及利息等語互核相符，應認被告抗辯系爭
    本票係為擔保如附表2 所示支票29紙之支付，已盡其舉證之
    責。復查，本件原告於本件起訴狀先陳稱：「空白本票即前
    85年間作為買賣手續證明之用由被告太設公司要求原告等人
    所簽發者」、「兩造間之買賣根本只係雙方以虛偽之意思表
    示為之者，其買賣無效，且該空白而偽造本票純係應前被告
    公司要求所簽發作為證明之形式」云云（卷1 第8 頁），嗣
    本院言詞辯論時改稱：「實際上本票是要擔保89年之借款，
    因為本票金額與原證2 發票金額相同，故推論本票是作為買
    賣價金，但實質上並無買賣也無價金」、「85年本來要借款
    ，將本票交給被告，故未填寫金額與日期」等語（參見本院
    93年12月20日言詞辯論筆錄，卷1 第101 頁至第102 頁）、
    「主張原因關係是借貸，開本票是擔保返還借款之用，是原
    告開支票交給被告去票貼，票貼所得金額應借給原告」（參
    見本院94 年1月26日言詞辯論筆錄，卷2 第125 頁）等語，
    則系爭本票究係作為85年間買賣手續證明之用？89年間通謀
    虛偽買賣價金？85年或89年間借款之擔保？原告前後敘述互
    核不一，並與其於前案起訴狀自承之內容有悖，應認原告於
    前案起訴狀所為與被告抗辯相符之陳述，較堪採信。是以，
    原告簽發系爭本票2 紙係用以擔保原告中泉公司所簽發之如
    附表2 所示支票29紙之支付，則系爭本票票據權利之發生應
    以該等支票不獲付款為停止條件，於該等支票有提示不獲兌
    付之情形時，被告之本票票據債權即發生，而該等支票中確
    有面額共計4,860 萬元之18紙支票未兌現之事實，有支票暨
    退票理由單影本各18紙在卷可稽（卷2 第3 頁至第20頁），
    並為兩造所不爭執，已如前述，應認系爭本票之票據債權業
    已發生。又原告雖主張：如被告抗辯系爭本票原因關係為擔
    保如附表所示之支票29紙之支付，應舉證證明該等支票之原
    因關係為何云云，惟如前所示，系爭本票既係作為原告中泉
    公司簽發之29紙支票之擔保，祇要上開支票係屬真正，被告
    即已舉證證明系爭本票之原因關係，無庸再舉證證明支票之
    原因關係，苟原告認該等支票中遭退票之18紙支票已經清償
    或有其他足以消滅票據債之關係之事實，應由原告舉證以實
    其說，非由被告舉證證明支票之原因關係，原告此部分主張
    容有誤會。又該等支票既由原告中泉公司簽發予交付被告持
    有，被告是否執以向銀行票貼借款，與系爭本票或該等支票
    之原因關係存否無涉，且被告否認兩造間之票據原因關係為
    借款，則原告請求本院向各銀行查明該等支票有無票貼借款
    ，暨票貼借款後是否未轉借予原告，核無必要。另原告請求
    本院調取被告公司89年第4 季會計帳冊（含現金流量表、資
    產負債表）等，以證明兩造間於89年12月間並無借貸或買賣
    關係云云，惟被告已否認系爭本票之票據原因關係為借款或
    買賣，則原告此部分聲請，亦無調查證據之必要。
五、綜上所述，系爭本票2 紙並非無效票據，且係用以擔保原告
    中泉公司簽發如附表2 所示之29紙支票，而上開支票中之18
    紙屆期提示不獲付款，票據債權業已發生，已如前述，則原
    告中泉公司訴請確認系爭本票程序費用之債權不存在，暨原
    告丙○○、甲○○○、乙○○訴請確認系爭本票票載金額、
    利息、程序費用之債權不存在，另原告4 人請求撤銷本院90
    年度儀智字第16546 號強制執行事件所為強制執行程序，為
    無理由，應予駁回。
六、本件判決基礎已臻明確，兩造其餘之攻擊防禦方法及訴訟資
    料經本院斟酌後，核與判決不生影響，無一一論駁之必要，
    併予敘明。
七、據上論結，原告之訴為無理由，依民事訴訟法第78條、第85
    條第1 項前段，判決如主文。
中　　華　　民　　國　　94　　年　　4 　　月　　13　　日
                  民事第二庭  法  官  陳玉曆
以上正本證明與原本無異。
如對本判決上訴須於判決送達後20日內向本院提出上訴狀。
中　　華　　民　　國　　94　　年　　4 　　月　　15　　日
                              書記官  蔡雨呈
